【裁判字號】    95,訴,575
【裁判日期】    950901
【裁判案由】    妨害自由等
【裁判全文】
臺灣彰化地方法院刑事判決               95年度訴字第575號
公  訴  人  臺灣彰化地方法院檢察署檢察官
被      告  庚○○原名賴俊旭.
                    現另案在臺灣雲林監獄執行中
            戊○○
                    現另案在臺灣彰化監獄執行中
            己○○
上列被告因妨害自由等案件，經檢察官提起公訴（九十四年度偵
字第七六四八號），本院判決如下：
    主  文
庚○○、戊○○共同意圖為自己不法之所有，以恐嚇使人將本人
之物交付，累犯，各處有期徒刑壹年。
己○○共同意圖為自己不法之所有，以恐嚇使人將本人之物交付
，處有期徒刑拾壹月。
    事  實
一、庚○○前因施用第二級毒品案件，經本院以九十年度易字第
    八八七號判處有期徒刑十月確定，嗣經送監執行，於民國九
    十二年七月十日縮刑期滿執行完畢。戊○○前因施用第二級
    毒品案件，經本院以九十二年度易字第八○五號判處有期徒
    刑四月確定，嗣經送監執行，於九十三年四月二十五日縮刑
    期滿執行完畢。
二、己○○因懷疑其妻乙○○與丁○○、甲○○有不正常之男女
    關係，竟夥同庚○○、戊○○於九十四年八月九日上午十時
    許，由庚○○駕駛車牌號碼ＤＥ－八一五二號自用小客車搭
    載己○○、戊○○，共同前往丁○○所經營、位在彰化縣大
    村鄉加錫村加錫二巷十九之二號之大昇研磨工廠，尋找丁○○及該工廠員工甲○○進行談判，並以丁○○、甲○○二人
    與乙○○有不正常男女關係為由，要求甲○○、丁○○賠償
    己○○精神損失，嗣因談判未果，庚○○、戊○○、己○○
    竟共同基於剝奪他人行動自由、意圖為自己不法所有之恐嚇
    取財之犯意聯絡，先由戊○○自地上拾取木棍一支毆打甲○○頭部與身體多處（傷害部分，未據告訴），並向丁○○、
    甲○○恫稱：若不隨同上車，就要到車上拿東西對付其等二
    人，到時候其等二人就該死等語，致使丁○○、甲○○均因
    而心生畏懼，而聽從庚○○、戊○○、己○○之指示，由甲○○與戊○○坐上丁○○鄰居、不知情之丙○○所駕駛之自
    用小客車，丁○○則與己○○坐上庚○○所駕駛之上開自用
    小客車，共同前往己○○位在彰化縣大村鄉過溝村過溝三巷
    四四號住處，嗣渠等抵達上址後，復由戊○○指使數名真實
    姓名年籍均不詳、與其等三人具有犯意聯絡之成年男子前往
    助勢，並圍住丁○○、甲○○二人，致使丁○○、甲○○均
    因而心生畏懼，不得不依戊○○之指示，分別簽發票面金額
    均為新臺幣（下同）三十萬元之本票各三紙，甲○○另簽立
    切結書一紙，均交付予戊○○後，戊○○除將甲○○簽發之
    其中二紙本票交付予丁○○，要求丁○○將該二紙本票持向
    甲○○之父母兌現後，將六十萬元交付戊○○外，另將其餘
    四紙本票交付予己○○收執，之後，丁○○、甲○○方可離
    開，而受庚○○、戊○○、己○○以上開強暴、脅迫方式，
    剝奪行動自由達數十分鐘。
三、案經彰化縣警察局員林分局報告臺灣彰化地方法院檢察署檢
    察官偵查起訴。
    理  由
一、按被告以外之人於審判外之言詞或書面陳述，除法律有規定
    者外，不得作為證據。被告以外之人於偵查中向檢察官所為
    之陳述，除顯有不可信之情況者外，得為證據。被告以外之
    人於審判外之陳述，雖不符前四條之規定，而經當事人於審
    判程序同意作為證據，法院審酌該言詞陳述或書面陳述作成
    時之情況，認為適當者，亦得為證據。當事人、代理人或辯
    護人於法院調查證據時，知有第一百五十九條第一項不得為
    證據之情形，而未於言詞辯論終結前聲明異議者，視為有前
    項之同意。刑事訴訟法第一百五十九條第一項、第一百五十
    九條之一第二項、第一百五十九條之五分別定有明文。本件
    證人即被告己○○、庚○○、戊○○、被害人丁○○、甲○○，以及乙○○於偵查中向檢察官所為證述，雖係被告以外
    之人於審判外之言詞陳述，為傳聞證據，然其等於偵查中向
    檢察官所為證述，均經具結（己○○部分，偵卷第三四、六
    一、七○頁；庚○○部分，偵卷第三五、六二頁；戊○○部
    分，偵卷第三六頁；丁○○部分，偵卷第五二頁；甲○○部
    分，偵卷第七一頁；乙○○部分，偵卷第五三頁），且本院
    審酌該等言詞陳述均係由證人出於自由意識而陳述，又無其
    他證據足認該等陳述有何顯不可信之情事等一切情況，依刑
    事訴訟法第一百五十九條之一第二項規定，認上開證人於偵
    訊中之證述，均得採為認定本件犯罪事實所憑之證據；另證
    人即被告己○○、庚○○、戊○○，以及甲○○、乙○○、
    丙○○於警詢時之證述，雖亦屬被告以外之人於審判外之言
    詞陳述，為傳聞證據，然被告三人於本院準備程序既均同意
    將之引為證據（本院卷第四三、七三頁），且知悉該言詞陳
    述為傳聞證據而未於言詞辯論終結前聲明異議，本院復審酌
    該言詞陳述均係由證人出於自由意識而陳述，並無非法取證
    之情況，依刑事訴訟法第一百五十九條之五之規定，認上開
    證人於警詢時之證述，亦得採為認定本件犯罪事實所憑之證
    據，合先敘明。
二、訊據被告庚○○、戊○○、己○○固均坦承確於上開時地至
    大昇研磨工廠找丁○○、甲○○進行談判，被告戊○○並持
    木棍一支毆打甲○○頭部與身體多處，復與甲○○、丁○○
    分乘丙○○、被告庚○○所駕駛之自用小客車，前往己○○
    上開住處談判賠償事宜，並由丁○○、甲○○當場分別簽發
    票面金額均為三十萬元之本票各三紙，甲○○另簽立切結書
    一紙之事實，然均矢口否認有何剝奪他人行動自由、恐嚇取
    財之犯行，被告庚○○、戊○○辯稱：丁○○、甲○○是自
    願上車到己○○住處談判，且伊等二人到己○○住處後就先
    離開，沒有看到丁○○、甲○○簽本票云云；被告己○○則
    辯稱：丁○○、甲○○是自願上車到伊住處談判，丁○○、
    甲○○簽本票時，伊不在場，也沒有向甲○○表示要多少和
    解金云云。惟查：
  (一)被告三人雖均辯稱：丁○○、甲○○是自願上車云云。然丁○○、甲○○係因甲○○遭被告戊○○毆打，且被告戊○○
    向其等二人恫稱：若不隨同上車，就要到車上拿東西對付其
    等二人，到時候其等二人就該死等語，因而心生畏懼，始聽
    從被告庚○○、戊○○、己○○之指示，分乘丙○○、被告
    庚○○所駕駛之自用小客車，前往被告己○○上開住處等情
    ，迭經證人甲○○於警詢（警卷第十七至二○頁）與偵訊（
    偵卷第六七、六八頁）、丁○○於偵訊時（偵卷第五○頁）
    ，分別證述綦詳，且互核相符。證人甲○○、丁○○於本院
    審理時，雖均更異前詞，並改稱：被告三人沒有強迫伊等二
    人上車，伊等二人係自願上車云云（本院卷第一二六、一三
    ○頁），然甲○○既於雙方在大昇研磨工廠進行談判時，即
    遭戊○○持木棍毆打，且丁○○於本院審理時，亦證稱：「
    （當場有無到甲○○被打？）有。」「（看到甲○○被打是
    否會害怕？）我會害怕。」等語（本院卷第一三一、一三二
    頁），在雙方談判未能達成協議之情形下，再次遭受被告三
    人毆打之可能性極高，倘非受被告三人之脅迫，致行動自由
    遭受剝奪，當無隨同被告三人上車共同前往被告己○○住處
    ，使自己陷於更加危險之處境之理；況且，丁○○、甲○○
    若係自願前往被告己○○住處，並邀同丁○○之鄰居丙○○
    駕駛自用小客車搭載其等二人前往，理應由丁○○、甲○○
    共乘丙○○所駕駛之自用小客車，方符常情，惟甲○○、丁○○竟分乘丙○○、被告庚○○所駕駛之自用小客車，顯見
    被告三人為能控制丁○○、甲○○之行動自由，而將其等二
    人分隔在兩車至明；證人甲○○、丁○○於本院審理時之上
    開證述，顯與常情不符，應係與被告三人達成和解後，所為
    迴護被告之詞，自難採信。被告三人上開辯詞，亦難採取。
  (二)被告庚○○、戊○○另辯稱：伊等二人到己○○住處後就先
    離開，沒有看到丁○○、甲○○簽本票云云；被告己○○則
    辯稱：丁○○、甲○○簽本票時，伊不在場，也沒有向甲○○表示要多少和解金云云。惟丁○○、甲○○與被告三人共
    同前往被告己○○上開住處後，被告戊○○另指使數名真實
    姓名年籍均不詳之成年男子前往助勢，並圍住丁○○、甲○○二人，致使丁○○、甲○○均因而心生畏懼，始依被告戊○○指示，分別簽發票面金額均為三十萬元之本票各三紙，
    甲○○另簽立切結書一紙，並均交付予被告戊○○之事實，
    亦經證人甲○○於警詢（警卷第十七至二○頁）與偵訊（偵
    卷第六七、六八頁）、丁○○於偵訊時（偵卷第五○頁），
    分別證述綦詳，核與證人丁○○於本院審理時具結證稱：「
    （為何要簽本票？）因他們叫我要把事情處理，要我賠償，
    與我交談的人是戊○○。」「（當時有無答應要賠償？）剛
    開始是不願意，但是戊○○表示說如果不簽發本票的話，事
    情沒有辦法處理，而且在那裡我會害怕，沒有簽發本票的話
    ，是不行的。」「（簽發本票的金額何人告訴你的？）都是
    戊○○告訴我的，我總共簽發三張各三十萬元的本票，簽好
    之後交給戊○○。」「（至己○○住處時，現場有何人？）
    除了被告三人、我、丙○○、甲○○外，還有三、四名我不
    認識的男子，好像還有一名我不認識的女子，看起來年紀與
    我差不多」等語（本院卷第一三○、一三一頁），大致相符
    。再參酌證人乙○○於警詢時證稱：「九日中午十二時許，
    我看到我先生己○○及庚○○、戊○○、丁○○、甲○○，
    以及我不認識的男子數名在我家外面談話。」等語（警卷第
    十六頁），證人甲○○於本院審理時具結證稱：「（簽發本
    票、切結書時，被告三人有無在場？）戊○○看著我簽發本
    票、切結書，己○○、庚○○在旁，從我們至己○○住處至
    我離開為止，被告三人都沒有離開己○○住處。」（本院卷
    第一二八頁），證人丙○○於本院審理時具結證稱：「（當
    時開二部車子至己○○位於彰化縣大村鄉過溝村過溝三巷四
    四號住處後，至你搭載丁○○離開己○○住處時，被告三人
    有無先行離開？）都沒有人離開。」等語（本院卷第一八一
    頁）；足見被告三人與丁○○、甲○○到達被告己○○住處
    後，確有數名真實姓名年籍均不詳之成年男子在場助勢，並
    圍住丁○○、甲○○二人，致使其等二人均因而心生畏懼，
    始分別簽發本票與切結書，且被告三人於丁○○、甲○○簽
    發本票與切結書時，均未曾離開己○○住處之事實，應堪認
    定；被告三人前揭抗辯，顯係為圖卸責之詞，均不足採信。
    至於證人甲○○於本院審理時雖改稱：「是我自己說要簽發
    本票。」云云（本院卷第一二六頁），然證人甲○○於本院
    審理時另證稱：「（是否因旁邊有人，沒有簽立本票的話不
    行？）是的。」「（之前你於警詢、偵訊中所述，是否實在
    ？）都實在，我都有說實話。」等語（本院卷第一二七頁）
    ；證人甲○○關於「是我自己說要簽發本票。」之證述，應
    係迴護被告之詞，自無可採。
  (三)此外，復經證人丙○○於警詢與本院審理時（本院卷第六○
    、六一、一七九至一八一頁），證人即被告己○○（警卷第
    一至五頁，偵卷第三一、三二、五九、六○頁）、庚○○（
    警卷第六至八頁，偵卷第二八至三○、五九、六○、六八頁
    ）、戊○○（警卷第九、十四頁，偵卷第二七、二八）於警
    詢與偵訊時，證人乙○○於偵訊（偵卷第四九、五○頁）與
    本院審理（本院卷第一二三至一二五頁）時，分別證述明確
    ，並有甲○○簽發之本票影本二紙（警卷第四九頁）、車輛
    照片二幀（警卷第五○頁）、車籍資料作業詳細畫面資料一
    紙（警卷第五一頁）在卷可稽，足認本件事證明確，被告三
    人剝奪他人行動自由、恐嚇取財之犯行，均堪認定。
二、論罪科刑理由：
  (一)按刑法上關於財產上之犯罪，所定意圖為自己或第三人不法
    所有之意思條件，即所稱之「不法所有意圖」，固指欠缺適
    法權源，仍圖將財產移入自己實力支配管領下，得為使用、
    收益或處分之情形而言，然該項「不法所有」云者，除係違
    反法律之強制或禁止規定者外；其移入自己實力支配管領之
    意圖，違反公共秩序或善良風俗，以及逾越通常一般之人得
    以容忍之程度者，亦包括在內（最高法院九十四年度臺上字
    第五一九四號判決意旨參照）。本件被告三人僅因懷疑被告
    己○○之妻乙○○與丁○○、甲○○有不正常之男女關係，
    即藉機恐嚇丁○○、甲○○，致使丁○○、甲○○均因而心
    生畏懼，而各自簽發交付票面金額高達九十萬元之本票、切
    結書予被告三人，顯已違反公共秩序或善良風俗，並逾越通
    常一般之人得以容忍之程度者，按諸前揭說明，被告三人具
    有不法所有之意圖甚明。核被告三人所為，關於以強暴、脅
    迫之非法方法，剝奪甲○○、丁○○之行動自由部分，係犯
    刑法第三百零二條第一項之剝奪他人行動自由罪；關於意圖
    為自己不法之所有，以恐嚇方法，使丁○○、甲○○各自簽
    發交付本票、切結書部分，則係犯刑法第三百四十六條第一
    項之恐嚇取財罪，公訴意旨認被告三人此部分行為，係犯刑
    法第三百零四條第一項之強制罪，並為同法第三百零二條第
    一項之剝奪他人行動自由罪之高度行為所吸收，不另論罪，
    固有未洽，惟起訴事實既已敘及被告三人脅迫丁○○、甲○○簽發本票、切結書一節，本院自得併予審理。
  (二)刑法、罰金罰鍰提高標準條例、刑法施行法先後於九十四年
    二月二日、九十五年五月十七日、同年六月十四日修正公布
    ，並均於九十五年七月一日施行，本件被告行為後法律既有
    變更，是關於本案應適用之新舊法，茲比較如下：
  1.刑法第二條第一項規定，係規範行為後法律變更所生新舊法
    律比較適用之準據法，於九十五年七月一日刑法施行後，應
    適用刑法第二條第一項之規定，為「從舊從輕」之比較（最
    高法院九十五年五月二十三日第八次刑事庭會議決議第一點
    第一項參照）。
  2.刑法第二十八條關於共犯之規定，由「二人以上共同實施犯
    罪之行為者，皆為正犯」，修正為「二人以上共同實行犯罪
    之行為者，皆為正犯」，惟上述用語上之修正，乃因「實施
    」一詞之範圍，在解釋上是否包括「陰謀共同正犯」及「預
    備共同正犯」存有爭議，為杜爭議，明白宣示本條不包括「
    陰謀共同正犯」及「預備共同正犯」，但仍包括共謀共同正
    犯，乃將「實施」修正為「實行」（刑法修正理由參照），
    經比較新、舊法後，並無有利或不利之情形。
  3.修正前刑法第五十五條關於想像競合犯之規定，業經修正，
    然新法第五十五條但書係科刑之限制，為法理之明文化，非
    屬法律之變更（最高法院九十五年五月二十三日第八次刑事
    庭會議決議第五點第二項參照）。
  4.修正前刑法第五十五條關於牽連犯之規定，業已修正刪除，
    犯一罪而其方法或結果之行為，均在新法施行前者，新法施
    行後，應依新法第二條第一項之規定，適用最有利於行為人
    之法律（最高法院九十五年五月二十三日第八次刑事庭會議
    決議第五點第三項參照）。經比較新、舊法結果，應以被告
    行為時之法律即修正前第五十五條規定論以牽連犯，最有利
    於被告（臺灣高等法院九十五年五月四、五日座談會第九號
    決議參照）。
  5.刑法第三十三條第五款關於罰金刑之規定，由「罰金：一元
    以上」修正為「罰金：新臺幣一千元以上，以百元計算之」
    ，應依刑法第二條第一項規定，適用最有利於行為人之法律
    （最高法院九十五年五月二十三日第八次刑事庭會議決議參
    照）。刑法第三百零二條剝奪他人行動自由罪關於「或三百
    元以下罰金」、刑法第三百四十六條第一項恐嚇取財罪關於
    「得併科一千元以下罰金」之罰金刑部分，經比較新、舊法
    結果，應以被告行為時之法律即修正前第三十三條第五款規
    定，最有利於被告。
  6.刑法施行法第一條之一增訂施行前，依罰金罰鍰提高標準條
    例第一條前段、現行法規所定貨幣單位折算新臺幣條例第二
    條規定，刑法第三百零二條第一項剝奪他人行動自由罪關於
    「或三百元以下罰金」、刑法第三百四十六條第一項恐嚇取
    財罪關於「得併科一千元以下罰金」之罰金刑部分，應依序
    提高折算為「或新臺幣九千元以下罰金」、「得併新臺幣三
    萬元以下罰金」。刑法施行法修正增訂第一條之一規定：「
    中華民國九十四年一月七日刑法修正施行後，刑法分則編所
    定罰金之貨幣單位為新臺幣。九十四年一月七日刑法修正時
    ，刑法分則編未修正之條文定有罰金者，自九十四年一月七
    日刑法修正施行後，就其所定數額提高為三十倍。但七十二
    年六月二十六日至九十四年一月七日新增或修正之條文，就
    其所定數額提高為三倍。」依增訂條文提高並改為新臺幣後
    ，刑法第三百零二條第一項剝奪他人行動自由罪關於「或三
    百元以下罰金」、刑法第三百四十六條第一項恐嚇取財罪關
    於「得併科一千元以下罰金」之罰金刑部分，亦應依序提高
    折算為「或新臺幣九千元以下罰金」、「得併新臺幣三萬元
    以下罰金」，經比較新、舊法後，並無有利或不利之情形。
  7.刑法第四十七條關於累犯之規定，由「受有期徒刑之執行完
    畢，或受無期徒刑或有期徒刑一部之執行而赦免後，五年以
    內再犯有期徒刑以上之罪者，為累犯，加重本刑至二分之一
    。」修正為「受徒刑之執行完畢，或一部之執行而赦免後，
    五年以內故意再犯有期徒刑以上之罪者，為累犯，加重本刑
    至二分之一。第九十八條第二項關於因強制工作而免其刑之
    執行者，於受強制工作處分之執行完畢或一部之執行而免除
    後，五年以內故意再犯有期徒刑以上之罪者，以累犯論。」
    本件被告庚○○、戊○○所犯刑法第三百零二條第一項之剝
    奪他人行動自由罪、刑法第三百四十六條第一項之恐嚇取財
    罪，均係故意再犯有期徒刑以上之罪，經比較新、舊法結果
    ，並無有利或不利之情形。
  8.比較時應就罪刑有關之共犯、未遂犯、想像競合犯、牽連犯
    、連續犯、結合犯，以及累犯加重、自首減輕暨其他法定加
    減原因（如身分加減）與加減例等一切情形，綜其全部罪刑
    之結果而為比較（最高法院九十五年五月二十三日第八次刑
    事庭會議決議第一點第四項參照）。經綜合比較新、舊法之
    結果，被告行為後之新法並未較有利於被告，依刑法第二條
    第一項前段規定，本案自應適用被告行為時之法律即修正前
    刑法第二十八條、第五十五條、第三十三條第五款、第四十
    七條，罰金罰鍰提高標準條例第一條前段之規定，並基於一
    體適用原則，適用修正前刑法第五十五條關於想像競合犯之
    規定。
  (三)又被告三人與另數名真實姓名年籍均不詳之成年男子間，具
    有犯意聯絡及行為分擔，為共同正犯。被告三人以一強暴、
    脅迫之非法方法，同時同地剝奪丁○○、甲○○之行動自由
    ，致侵害其等二人之法益，又以一恐嚇取財行為，同時同地
    致丁○○、甲○○均因而心生畏懼，而各自簽發交付本票、
    切結書予被告三人，致侵害其等二人之法益，均屬同種之想
    像競合犯，應依修正前刑法第五十五條規定，各從一重論處
    。被告三人所犯上開剝奪他人行動自由、恐嚇取財二罪，具
    有方法、目的之牽連關係，為牽連犯，應依修正前刑法第五
    十五條規定，從一重之恐嚇取財罪處斷。末查，被告庚○○
    前因施用第二級毒品案件，經本院以九十年度易字第八八七
    號判處有期徒刑十月確定，嗣經送監執行，於九十二年七月
    十日縮刑期滿執行完畢；被告戊○○前因施用第二級毒品案
    件，經本院以九十二年度易字第八○五號判處有期徒刑四月
    確定，嗣經送監執行，於九十三年四月二十五日縮刑期滿執
    行完畢等情，此有臺灣彰化地方法院檢察署刑案資料查註紀
    錄及臺灣高等法院被告全國前案紀錄表各二份在卷可稽，其
    等受有期徒刑之執行完畢後，五年以內再犯本件有期徒刑以
    上之罪，均為累犯，應依修正前刑法第四十七條規定，各加
    重其刑。爰審酌被告三人僅因懷疑被告己○○之妻與被害人
    間有不正常之男女關係，不思循合法途徑處理，竟藉機以脅
    迫之非法方式，剝奪被害人之行動自由，並進而恐嚇取財，
    對被害人之人身自由與財產法益之侵害甚鉅，然考量其等嗣
    後並未持被害人簽發之本票向被害人強索兌現，未曾實際獲
    利，及其等之素行、智識程度、生活狀況，暨犯罪後未能坦
    承犯行等一切情狀，分別量處如主文所示之刑。
據上論斷，應依刑事訴訟法第二百九十九條第一項前段，刑法第
二條第一項前段、第三百零二條第一項、第三百四十六條第一項
，修正前刑法第二十八條、第五十五條、第四十七條，罰金罰鍰
提高標準條例第一條前段，判決如主文。
本案經檢察官高如應到庭執行職務。
中    華    民    國    95    年    9     月    1     日
              刑事第二庭  審判長法  官  王義閔
                                法  官  李雅俐
                                法  官  鄭舜元
以上正本證明與原本無異。
如不服本判決，應於判決送達後10日內，向本院提出上訴狀（ 須
附繕本 ）。
告訴人或被害人對於判決如有不服具備理由請求檢察官上訴者，
其上訴期間之計算係以檢察官收受判決正本之日期為準。
中    華    民    國    95    年    9     月    11    日
                                書記官  呂雅惠
附錄：論罪科刑法條：
中華民國刑法第302條
私行拘禁或以其他非法方法，剝奪人之行動自由者，處5年以下
有期徒刑、拘役或3百元以下罰金。
因而致人於死者，處無期徒刑或7年以上有期徒刑，致重傷者，
處3年以上十年以下有期徒刑。
第1項之未遂犯罰之。
中華民國刑法第346條
意圖為自己或第三人不法之所有，以恐嚇使人將本人或第三人之
物交付者，處6月以上5年以下有期徒刑，得併科1千元以下罰金
。
以前項方法得財產上不法之利益，或使第三人得之者，亦同。
前2項之未遂犯罰之。


司法院資訊處製作；財團法人民間司法改革基金會備份。
